最高法院民事判決　　　　　　　　　　111年度台上字第108號
上　訴　人　江安邦
訴訟代理人　顏伯奇律師
被 上訴 人　范燦麟
　　　　　　范揚生
共　　　同
訴訟代理人　劉烱意律師
上列當事人間請求確認契約關係存在等事件，上訴人對於中華民
國110年6月1日臺灣高等法院臺南分院第二審判決（109年度重上
字第52號），提起上訴，本院判決如下：
    主  文
原判決廢棄，發回臺灣高等法院臺南分院。
    理  由
一、上訴人主張：伊於民國106年3月8 日與被上訴人簽訂買賣契
    約，以總價新臺幣（下同）1,320 萬元買受如原判決附表所
    示土地（下稱系爭土地）及其上雞舍、地上物（下稱系爭買
    賣契約），並約定被上訴人於同年8 月15日前取得地上建物
    之農業容許使用許可、建築執照、使用執照及畜牧場登記（
    合稱畜牧登記），倘被上訴人申請該登記，經主管機關不予
    核准，雙方合意解除契約，嗣經兩造同意展延辦理畜牧登記
    期限。詎被上訴人未配合提供申請畜牧登記之相關文件，並
    於107年9月21日解除契約，另申請臺南市政府核發108 年11
    月4日（108）南工造字第04729 號建造執照（下稱系爭建照
    ），而以不正當方法促使解除條件成就，其仍負有履行契約
    之義務等情。爰依民法第345 條規定，求為確認兩造間系爭
    買賣契約關係存在；及命被上訴人於伊給付1,270 萬元後，
    協同辦理系爭土地所有權移轉登記及交付土地、協同辦理系
    爭建照所列工作物及地上物之使用執照及畜牧場登記，暨移
    轉交付該工作物及地上物與伊之判決（未繫屬本院者，不予
    贅述）。
二、被上訴人則以：系爭買賣契約第14條約定，以106年8月15日
    雞舍執照核發通過為解除條件。伊委由上訴人之兄江安順介
    紹之訴外人陳文章辦理畜牧登記，陳文章未依限完成，系爭
    買賣契約解除條件成就。又伊同意倘陳文章於107年9月18日
    前完成畜牧登記，則繼續履行系爭買賣契約，惟未經上訴人
    同意，上訴人不得請求伊履行契約等語，資為抗辯。
三、原審維持第一審所為上訴人敗訴之判決，駁回其上訴，係以
    ：上訴人於106年3月8 日與被上訴人簽訂系爭買賣契約，以
    總價1,320 萬元買受系爭土地，為兩造所不爭，並有系爭買
    賣契約等可稽。該契約第14條約定：「一、現況交地，含地
    上物、雞舍、地上種植物。二、倘雞舍執照有核發通過（最
    遲106年8月15日）賣方不賣，則賣方需賠償違約金50萬元（
    連同簽約金返還100 萬元正）。若雞舍執照無法核發通過，
    則雙方同意無條件解除契約」等語，系爭土地使用分區及使
    用地類別均為一般農業區、農牧用地，有土地登記謄本可參
    ，倘未取得畜牧登記，即無法免徵土地增值稅，並須拆除雞
    舍等地上物，回復農用，方得辦理所有權移轉登記，足見兩
    造買賣標的物除系爭土地外，尚包含土地上之雞舍等地上物
    及植物，且所約定雞舍執照應指畜牧登記。次查系爭土地辦
    理畜牧登記，需辦理農業用地作為農業設施容許使用同意、
    基地測量、版橋興建及通行許可、土地分割、建造執照、使
    用執照及畜牧場登記等事項。被上訴人於簽約前已委由陳文
    章辦理畜牧登記，且約定給付第二期用印款100 萬元，及第
    14條辦理畜牧登記之期日均為106年8月15日，該條文義無記
    載須提出畜牧登記申請並經主管機關不予核准，參以證人即
    代書蔡文宗所言，及陳文章於被上訴人另案臺灣嘉義地方法
    院107年度嘉簡字第718號事件訴請其損害賠償事件（下稱第
    718號），所提105年12月28日報價單、臺南市白河區公所10
    6年6月28日函等，可知被上訴人簽訂系爭買賣契約時，不知
    畜牧登記申請所需補正事項，倘須提出是項申請經主管機關
    不予核准為解除條件，將使契約之效力無法及早確定，對被
    上訴人顯為不利，足見兩造係以被上訴人於辦理畜牧登記之
    終期106年8月15日屆至時，仍無法辦妥該登記，則系爭買賣
    契約解除條件成就。又因陳文章未盡善良管理人注意義務，
    致未於是日前完成該項登記，有第718 號民事判決可稽，非
    被上訴人故意使解除條件不成就，系爭買賣契約已因解除條
    件成就而失其效力。另上訴人主張兩造約定展延辦理畜牧登
    記期限，然證人蔡文宗及嘉義縣中埔鄉調解委員陳勇勝證稱
    ，兩造表示要延期，但未說日期等語，而被上訴人委託陳文
    章辦理畜牧登記之期限僅展延至107年9月18日，被上訴人並
    於同年7月6日交付白河雞舍報價單與上訴人，足認被上訴人
    有以107年9月18日完成畜牧登記作為系爭買賣契約繼續有效
    之條件，且為上訴人所知悉，則上訴人既未同意前開條件，
    難認兩造另行達成合意，系爭買賣契約於106年8月15日解除
    條件成就而失其效力。綜上，上訴人請求確認兩造間系爭買
    賣契約關係存在；請求被上訴人於上訴人給付1,270 萬元後
    ，協同辦理系爭土地所有權移轉登記並交付土地、協同辦理
    系爭建照所列工作物及地上物之使用執照及畜牧場登記，暨
    移轉交付該工作物及地上物，均為無理由等詞，為其判斷之
    基礎。
四、按條件，係指法律行為效力之發生或消滅，繫之於將來成否
    之客觀上不確定事實；期限，則係法律行為效力之發生或消
    滅，繫於將來確定發生之事實，二者不同。查原審謂系爭買
    賣契約第14條約定，兩造以106年8月15日為辦理畜牧登記終
    期，被上訴人於上開終期屆至時無法辦妥畜牧登記，系爭買
    賣契約解除條件成就云云，就系爭買賣契約究係附終期或附
    解除條件，其論述不一，已不無判決理由矛盾之違法。次查
    ，被上訴人陳稱：「陳文章…無法在契約約定期限（即 106
    年8 月15日）完成（畜牧登記），在兩造協商之下，也同意
    讓他延長申請期限…」、「陳文章…保證於107年9月18日完
    成畜牧登記，…兩造乃同意讓陳文章繼續辦理，並繼續履行
    契約」、「…雙方有同意再展延」等語（見一審卷第145 頁
    、第132頁、原審卷第238頁），被上訴人似不爭執兩造於10
    6年8月15日後，有合意展延被上訴人申請畜牧登記之期日。
    又依臺南市政府107年9月3 日函檢送被上訴人范揚生申請於
    系爭土地作農業（畜牧）設施容許使用同意書記載：「…依
    據范揚生君107年6月21日、107年8月23日補正資料辦理」等
    語，有該函文及農業用地作農業設施容許使用同意書可佐（
    見原審卷第175、177頁），倘兩造未合意展延上開期日，何
    以被上訴人於106年8月15日後，仍繼續申請畜牧登記？亦滋
    疑問。果爾，上訴人主張兩造合意展延系爭買賣契約約定之
    106年8月15日期日，有繼續履約之意思等語（見原審卷第12
    5、237頁），是否毫無足取，非無調查審認之必要。原審就
    此未詳予調查，徒以被上訴人以系爭土地於107年9月18日前
    完成畜牧登記為系爭買賣契約繼續有效之條件，惟上訴人未
    予同意，遽認兩造無展延該期日之合意，自有可議。上訴論
    旨，指摘原判決違背法令，求予廢棄，非無理由。
五、據上論結，本件上訴為有理由。依民事訴訟法第477條第1項
    、第478條第2項，判決如主文。
中    華    民    國   111    年    3     月    16    日
                      最高法院民事第八庭
                          審判長法官  陳  玉  完  
                                法官  陳  麗  玲  
                                法官  黃  書  苑  
                                法官  謝  說  容  
                                法官  周  舒  雁  
本件正本證明與原本無異
                                      書  記  官 
中    華    民    國   111    年    3     月    25    日